ACORDAO-COMPLETO-2531925

ACÓRDÃO 1885/2022 ATA 12/2022 - SEGUNDA CÂMARA

VISTOS, relatados e discutidos estes autos de Tomada de Contas Especial instaurada pelo Fundo Nacional de Saúde (FNS) , em desfavor de Jefferson Luís Pinheiro Sousa, Josivaldo de Jesus Veras, Antônia de Mesquita Silva, José Abrahan de Leopoldino da Silva e Município de  Peritoró/MA, em razão de não comprovação da regular aplicação dos recursos repassados pela União por meio do FNS no período de 1/3/2011 a 31/12/2013;
ACORDAM os Ministros do Tribunal de Contas da União, reunidos em Sessão da Segunda Câmara, ante as razões expostas pelo Relator, em:
9.1. considerar revéis os responsáveis Jefferson Luís Pinheiro Sousa, Josivaldo de Jesus Veras, Antonia de Mesquita Silva, José Abrahan de Leopoldino da Silva e o Município de  Peritoró/MA, para todos os efeitos, dando-se prosseguimento ao processo, com fulcro no art. 12, § 3º, da Lei 8.443/1992; 
9.2. excluir da relação processual Carloman Lima Milhomem e Maria Luiza Lima Oliveira;
9.3. fixar novo e improrrogável prazo de quinze dias, a contar da notificação, com fundamento no art. 12, §§ 1º e 2º, da Lei 8.443/1992 e art. 202, §§ 2º e 3º, do Regimento Interno, para que o Município de Peritoró/MA efetue e comprove, perante este Tribunal, o recolhimento das quantias a seguir especificadas aos cofres do Fundo Nacional de Saúde, atualizadas monetariamente a partir das datas indicadas até a data do efetivo recolhimento, na forma prevista na legislação em vigor;
	Data de ocorrência
	Valor histórico (R$) 

	28/11/2013
	13.380,00

	27/12/2013
	13.380,00

	21/2/2013
	10.035,00

	21/3/2013
	10.035,00

	3/5/2013
	13.380,00

	23/5/2013
	10.035,00

	25/6/2013
	13.380,00

	25/7/2013
	13.380,00

	26/8/2013
	13.380,00

	2/10/2013
	13.380,00

	24/10/2013
	13.380,00

9.4. informar ao Município de  Peritoró/MA que a liquidação tempestiva do débito atualizado monetariamente saneará o processo e permitirá que as contas sejam julgadas regulares com ressalva, dando-se-lhe quitação, nos termos do § 4º do art. 202 do Regimento Interno do TCU, ao passo que a ausência dessa liquidação tempestiva levará ao julgamento pela irregularidade das contas, com imputação de débito a ser atualizado monetariamente e acrescido de juros moratórios nos termos do art. 19 da Lei 8.443/1992;
9.5. dar ciência deste acórdão aos responsáveis.

Tomada de contas especial instaurada pelo Fundo Nacional de Saúde (FNS), em desfavor de Jefferson Luís Pinheiro Sousa, Josivaldo de Jesus Veras, Antônia de Mesquita Silva, José Abrahan de Leopoldino da Silva  e Município de  Peritoró/MA, em razão de não comprovação da regular aplicação dos recursos repassados pela União por meio do Fundo Nacional de Saúde (FNS) no período de 1/3/2011 a 31/12/2013.

Segunda Câmara

Município de Peritoró/MA.

3. Responsáveis/Interessado:
3.1. Responsáveis: Carloman Lima Milhomem (XXX.277.203-XX); Maria Luiza Lima Oliveira (XXX.713.303-XX); Jefferson Luís Pinheiro Sousa (XXX.863.763-XX), Josivaldo de Jesus Veras (XXX.313.233-XX); José Abrahan de Leopoldino da Silva (XXX.533.243-XX); Antônia de Mesquita Silva (XXX.653.933-XX), e Município de Peritoró/MA (01.612.537/0001-75)
3.2. Interessado: Fundo Nacional de Saúde (FNS).

13.1. Ministros presentes: Bruno Dantas (Presidente), Augusto Nardes (Relator) e Antonio Anastasia.
13.2. Ministro-Substituto convocado: Marcos Bemquerer Costa.

ACORDAO-COMPLETO-2547068

Acórdão de Relação 6569/2022 - Segunda Câmara

Acórdão de Relação

AUGUSTO NARDES

Transcrevo a seguir, com os ajustes de forma pertinentes, instrução elaborada no âmbito da Secretaria de Controle Externo de Tomada de Contas Especial (peça 95) , cujo encaminhamento teve a anuência de seu corpo diretivo (peças 96 e 97) e do Ministério Público junto ao TCU (peça 98) .
"INTRODUÇÃO
Cuidam os autos de tomada de contas especial instaurada pelo Fundo Nacional de Saúde - MS, em desfavor de Jefferson Luís Pinheiro Sousa (CPF: XXX.863.763-XX) , Josivaldo de Jesus Veras (CPF: XXX.313.233-XX) , Antonia de Mesquita Silva (CPF: XXX.653.933-XX) , José Abrahan de Leopoldino da Silva (CPF: XXX.533.243-XX) e Município de  Peritoró/MA (CNPJ: 01.612.537/0001-75) , em razão de não comprovação da regular aplicação dos recursos repassados pela União por meio do Fundo Nacional de Saúde (FNS) .
HISTÓRICO
Em 28/11/2018, com fundamento na IN/TCU 71/2012, alterada pela IN/TCU 76/2016 e DN/TCU 155/2016, o dirigente da instituição Fundo Nacional de Saúde - MS autorizou a instauração da tomada de contas especial (peça 2) . O processo foi registrado no sistema e-TCE com o número 2373/2018.
	Os recursos repassados pelo Fundo Nacional de Saúde ao município de Peritoró - MA, no período de 1/3/2011 a 31/12/2013, na modalidade fundo a fundo, foram auditados pelo Departamento Nacional de Auditoria do SUS (Denasus) conforme consignado no relatório (peça 5) . 
	O fundamento para a instauração da Tomada de Contas Especial, conforme consignado na matriz de responsabilização elaborada pelo tomador de contas, foi a constatação da seguinte irregularidade: 
a) Ausência de produção das equipes e da documentação comprobatória de despesas efetuadas com os recursos da Estratégia Saúde Bucal, Saúde da Família no período de março de 2011 a dezembro de 2012.
b) Ausência de produção dos profissionais de nível superior, assim como a falta de comprovação das despesas com a Folha de Pagamento dos profissionais da ESF, competência dezembro/2012, referente a cinco equipes.
c) Ausência de produção dos odontólogos, assim como a falta de comprovação das despesas com a Folha de Pagamento dos profissionais da ESB, competência dezembro/2012, referente a quatro equipes.
d) Registro irregular nos dados do SIAB/CNES, com odontólogos nas equipes da ESB no PSF de São João das Neves, Centro de Saúde de Livramento e PSF da Levada, sem produção odontológica.
e) Ausência de produção dos profissionais de nível superior da ESF, em janeiro de 2013, no PSF de Levada, Centro de Saúde Independência, Centro de Saúde Livramento e PSF São João das Neves, que estavam sem produção de serviços médico/enfermagem, recebendo os recursos correspondentes.
f) Registro irregular nos dados do SIAB/CNES, com odontólogos nas equipes da ESB no Centro de Saúde Livramento, PSF Levada e PSF São João das Neves, sem produção odontológica.
g) Ausência de produção dos profissionais de nível superior da ESF, em fevereiro de 2013 no PSF da Levada e Centro de Saúde Independência, que estavam sem produção de serviços médico/enfermagem, recebendo os recursos correspondentes.
h) Registro irregular nos dados do SIAB/CNES, com odontólogos nas equipes da ESB no Centro de Saúde Independência, Centro de Saúde Livramento, PSF Levada e PSF São João das Neves, sem produção odontológica.
i) Ausência de produção dos profissionais de nível superior da ESF, em maio, junho, julho de 2013 no Centro de Saúde Independência, que estavam sem produção de serviços médico/enfermagem, recebendo os recursos correspondentes.
Os responsáveis arrolados na fase interna foram devidamente comunicados e, diante da ausência de justificativas suficientes para elidir a irregularidade e da não devolução dos recursos, instaurou-se a tomada de contas especial.
No relatório (peça 58) , o tomador de contas concluiu que o prejuízo importaria no valor original de R$ 1.709.340,00, imputando-se a responsabilidade a Carloman Lima Milhomem, Secretário Municipal de Fazenda, Finanças e Gestão, no período de 2/1/2009 a 31/12/2012, na condição de gestor dos recursos, Jefferson Luís Pinheiro Sousa, Secretário Municipal de Saúde, no período de 3/10/2011 a 30/4/2012, na condição de gestor dos recursos, Josivaldo de Jesus Veras, Secretário Municipal de Saúde, no período de 2/1/2009 a 30/10/2011, na condição de gestor dos recursos, Antonia de Mesquita Silva, Secretário Municipal de Saúde, no período de 5/11/2013 até o momento, na condição de gestor dos recursos, José Abrahan de Leopoldino da Silva, Secretário Municipal de Saúde, no período de 2/1/2013 a 24/10/2013, na condição de gestor dos recursos e Maria Luiza Lima Oliveira, Secretaria de Administração e Finanças, no período de 1/1/2013 até o momento, na condição de gestor dos recursos. 
Em 25/3/2020, a Controladoria-Geral da União emitiu o relatório de auditoria (peça 61) , em concordância com o relatório do tomador de contas. O certificado de auditoria e o parecer do dirigente do órgão de controle interno concluíram pela irregularidade das presentes contas (peças 62 e 63) .
Em 18/5/2020, o ministro responsável pela área atestou haver tomado conhecimento das conclusões contidas no relatório e certificado de auditoria, bem como do parecer conclusivo do dirigente do órgão de controle interno, manifestando-se pela irregularidade das contas, e determinou o encaminhamento do processo ao Tribunal de Contas da União (peça 64) .
Na instrução inicial (peça 70) , analisando-se os documentos nos autos, concluiu-se pela necessidade de realização de citação e audiência para as seguintes irregularidades: 
Irregularidade 1: não comprovação da boa e regular aplicação dos recursos repassados pela União, em face da não apresentação de documentos comprobatórios das despesas realizadas com recursos financeiros repassados, na modalidade fundo a fundo, pelo Fundo Nacional de Saúde ao Fundo de Municipal de Saúde de  Peritoró/MA, evidenciado nas constatações 307161, 310346 e 307978 do Relatório de Auditoria do Denasus nº 14082.
Evidências da irregularidade: documentos técnicos presentes nas peças 4, 5 e 6.
Normas infringidas: Portaria GM/MS nº 2.488/2011, Anexo I, inciso XIII - Compete às Secretarias Municipais de Saúde e ao Distrito Federal e o inciso I - Especificidades da Equipe de Saúde da Família; Lei Federal nº 8159/1991, art. 1º; Lei Federal nº 4.320/1964, art. 63, §§ 1º e 2º e Decreto Federal nº 93.872/1986, art. 36.
Débitos relacionados ao responsável Josivaldo de Jesus Veras (CPF: XXX.313.233-XX) :
	Data de ocorrência
	Valor histórico (R$) 

	17/3/2011
	15.000,00

	17/3/2011
	57.600,00

	14/4/2011
	57.600,00

	14/4/2011
	15.000,00

	20/5/2011
	57.600,00

	20/5/2011
	15.000,00

	17/6/2011
	12.000,00

	21/6/2011
	48.000,00

	19/7/2011
	12.600,00

	22/7/2011
	40.200,00

	19/8/2011
	12.600,00

	19/8/2011
	40.200,00

	22/9/2011
	40.200,00

	26/9/2011
	12.600,00

	17/10/2011
	40.200,00

	17/10/2011
	12.600,00

	21/10/2011
	600,00

	21/10/2011
	2.250,00

Cofre credor: Fundo Nacional de Saúde - MS.
Responsável: Josivaldo de Jesus Veras (CPF: XXX.313.233-XX) .
Conduta: não apresentar a documentação comprobatória da produção do profissionais do Estratégia de Saúde da Família-ESF, cujos pagamentos foram realizados com recursos recebidos do Fundo Nacional de Saúde pelo Município de Peritoró-MA.
Nexo de causalidade: A não apresentação da documentação comprobatória impediu o estabelecimento do nexo causal entre as despesas efetuadas e os recursos federais recebidos no âmbito do Sistema Único de Saúde, não permitindo, assim, aferir a regularidade na utilização dos recursos, resultando em presunção de dano ao erário.
Culpabilidade: não há excludentes de ilicitude, de culpabilidade e de punibilidade; é razoável supor que o responsável tinha consciência da ilicitude de sua conduta; era exigível conduta diversa da praticada, qual seja, guardar, manter arquivados e apresentar aos órgãos fiscalizadores quando solicitados os documentos relativos às despesas. 
Débitos relacionados ao responsável Jefferson Luís Pinheiro Sousa (CPF: XXX.863.763-XX) :
	Data de ocorrência
	Valor histórico (R$) 

	21/11/2011
	40.200,00

	23/11/2011
	12.600,00

	19/12/2011
	12.600,00

	19/12/2011
	40.200,00

	9/1/2012
	50.250,00

	12/1/2012
	12.600,00

	2/3/2012
	50.250,00

	2/3/2012
	12.600,00

	19/3/2012
	50.250,00

	29/3/2012
	12.600,00

	18/4/2012
	12.600,00

	18/4/2012
	50.250,00

Cofre credor: Fundo Nacional de Saúde - MS.
Responsável: Jefferson Luís Pinheiro Sousa (CPF: XXX.863.763-XX) .
Conduta: não apresentar a documentação comprobatória das despesas realizadas com recursos recebidos do Fundo Nacional de Saúde pelo município de Peritoró - MA.
Nexo de causalidade: A não apresentação da documentação comprobatória impediu o estabelecimento do nexo causal entre as despesas efetuadas e os recursos federais recebidos no âmbito do Sistema Único de Saúde, não permitindo, assim, aferir a regularidade na utilização dos recursos, resultando em presunção de dano ao erário.
Culpabilidade: não há excludentes de ilicitude, de culpabilidade e de punibilidade; é razoável supor que o responsável tinha consciência da ilicitude de sua conduta; era exigível conduta diversa da praticada, qual seja, guardar, manter arquivados e apresentar aos órgãos fiscalizadores quando solicitados os documentos relativos às despesas. 
Débitos relacionados ao responsável José Abrahan de Leopoldino da Silva (CPF: XXX.533.243-XX) :
	Data de ocorrência
	Valor histórico (R$) 

	3/1/2013
	53.475,00

	3/1/2013
	13.380,00

	21/2/2013
	42.780,00

	21/3/2013
	21.390,00

	24/5/2013
	21.390,00

	25/6/2013
	10.695,00

	25/7/2013
	10.695,00

	26/8/2013
	10.695,00

Cofre credor: Fundo Nacional de Saúde - MS.
Responsável: José Abrahan de Leopoldino da Silva (CPF: XXX.533.243-XX) .
Conduta: não apresentar a documentação comprobatória das despesas realizadas com recursos recebidos do Fundo Nacional de Saúde pelo município de Peritoró - MA.
Nexo de causalidade: A não apresentação da documentação comprobatória impediu o estabelecimento do nexo causal entre as despesas efetuadas e os recursos federais recebidos no âmbito do Sistema Único de Saúde, não permitindo, assim, aferir a regularidade na utilização dos recursos, resultando em presunção de dano ao erário.
Culpabilidade: não há excludentes de ilicitude, de culpabilidade e de punibilidade; é razoável supor que o responsável tinha consciência da ilicitude de sua conduta; era exigível conduta diversa da praticada, qual seja, guardar, manter arquivados e apresentar aos órgãos fiscalizadores quando solicitados os documentos relativos às despesas. 
Encaminhamento: citação.
Irregularidade 2: inserção e/ou manutenção de dados incorretos na base do CNES referente a profissionais do programa Estratégia Saúde Bucal-ESB, evidenciado na constatação 307198 constantes do Relatório de Auditoria do Denasus nº 14082.
Evidências da irregularidade: documentos técnicos presentes nas peças 2, 3, 4, 5, 47, 48, 49, 50, 51, 52, 53, 54 e 55.
Normas infringidas: Portaria MS/GM nº 2.488, de 21 de outubro de 2011; art. 1º, da portaria MS/GM nº 134, de 4 de abril de 2011 Para os recebimentos irregulares de recursos após 01/01/2018, consultar Portaria de Consolidação MS nº 6/2017, inciso I, Item 3, Parágrafo Único, do artigo 70 da Constituição Federal de 1988; Lei Complementar n.º 141 de 13/01/2012; Lei nº 4.320/1964; Lei nº 8.080/1990; Decreto nº . 93.872 de 23/12/86; Decreto nº . 1.651/1995;.
Responsável: José Abrahan de Leopoldino da Silva (CPF: XXX.533.243-XX) .
Conduta: na condição de Secretários Municipais de Saúde de Peritoró/MA inserir e/ou manter indevidamente no CNES dados de profissionais de saúde e de unidades de saúde, causando repasse indevido de recursos federais do SUS relativos ao incentivo financeiro da Estratégia Saúde Bucal-ESB, no exercício de 2013, quando deveria cuidar para que tais dados fossem atualizados com as informações das unidades de saúde e dos profissionais que efetivamente estiveram à disposição do respectivo programa.
Nexo de causalidade: A inserção e/ou manutenção de dados incorretos na base do CNES fez com que o Fundo Nacional de Saúde repassasse indevidamente ao município recursos a título de incentivo financeiro do programa ESTRATÉGIA SAÚDE BUCAL-ESB, irregularidade essa que causou prejuízo a ser restituído aos cofres do FNS pelo ente beneficiário, devendo o responsável apresentar razões de justificativa pela inserção/manutenção de dados indevidos no CNES.
Culpabilidade: Não há excludentes de ilicitude, de culpabilidade e de punibilidade; é razoável supor que o responsável tinha consciência da ilicitude de sua conduta; era exigível conduta diversa da praticada, qual seja, manter atualizadas, no CNES, as informações sobre profissionais de saúde que efetivamente trabalharam nas respectivas unidades de saúde a que davam direito ao incentivo financeiro da Estratégia Saúde Bucal. 
Responsável: Antonia de Mesquita Silva (CPF: XXX.653.933-XX) .
Conduta: na condição de Secretários Municipais de Saúde de Peritoró/MA, inserir e/ou manter indevidamente no CNES dados de profissionais de saúde e de unidades de saúde, causando repasse indevido de recursos federais do SUS relativos ao incentivo financeiro da Estratégia Saúde Bucal-ESB, no exercício de 2013, quando deveria cuidar para que tais dados fossem atualizados com as informações das unidades de saúde e dos profissionais que efetivamente estiveram à disposição do respectivo programa;.
Nexo de causalidade: A inserção e/ou manutenção de dados incorretos na base do CNES fez com que o Fundo Nacional de Saúde repassasse indevidamente ao município recursos a título de incentivo financeiro da Estratégia Saúde da Bucal no ano de 2013, irregularidade essa que causou prejuízo a ser restituído aos cofres do FNS pelo ente beneficiário, devendo o responsável apresentar razões de justificativa pela inserção/manutenção de dados indevidos no CNES.
Culpabilidade: não há excludentes de ilicitude, de culpabilidade e de punibilidade; é razoável supor que o responsável tinha consciência da ilicitude de sua conduta; era exigível conduta diversa da praticada, qual seja, manter atualizadas, no CNES, as informações sobre profissionais de saúde que efetivamente trabalharam nas respectivas unidades de saúde a que davam direito ao incentivo financeiro da Estratégia Saúde Bucal. 
Encaminhamento: audiência.
Irregularidade 3: recebimento irregular de recursos federais do SUS pelo município relativos ao incentivo financeiro da Estratégia Saúde Bucal-ESB, evidenciado na constatação 307198 constantes do Relatório de Auditoria do Denasus nº 14082.
Evidências da irregularidade: documentos técnicos presentes nas peças 2, 4, 5 e 47.
Normas infringidas: Portaria de Consolidação MS nº 6/2017 inciso I, Item 3, Capítulo II, Parágrafo Único, do artigo 70 da Constituição Federal de 1988; art. 23, § 1º, do Decreto 7.827/2012, que regulamenta a Lei Complementar n.º 141 de 13/01/2012; arts. 7º e 8º, da Lei nº 8.080/1990; Portaria/GM/MS 648, de 28 de março de 2006.
Débitos relacionados ao responsável município de  Peritoró/MA (CNPJ: 01.612.537/0001-75) :
	Data de ocorrência
	Valor histórico (R$) 

	28/11/2013
	13.380,00

	27/12/2013
	13.380,00

	21/2/2013
	10.035,00

	21/3/2013
	10.035,00

	3/5/2013
	13.380,00

	23/5/2013
	10.035,00

	25/6/2013
	13.380,00

	25/7/2013
	13.380,00

	26/8/2013
	13.380,00

	2/10/2013
	13.380,00

	24/10/2013
	13.380,00

		Cofre credor: Fundo Nacional de Saúde - MS.
		Responsável: Município de Peritoró/MA (CNPJ: 01.612.537/0001-75) .
Conduta: beneficiar-se indevidamente de recursos federais do SUS relativos ao incentivo financeiro da Estratégia Saúde Bucal a que não fazia jus, que lhe foram transferidos em razão de incorreções nas informações prestadas pelo beneficiário no Cadastro Nacional de Estabelecimentos de Saúde (CNES) .
Nexo de causalidade: A inserção de dados indevidos no CNES caracterizou burla ao sistema de saúde, fazendo com que o ente federado fosse beneficiado indevidamente com os recursos de incentivo financeiro aos quais não fazia jus.
Culpabilidade: não se aplica. 
Encaminhamento: citação.
Apesar de o tomador de contas não haver incluído o Município de  Peritoró/MAcomo responsável neste processo, após análise realizada sobre a documentação acostada aos autos, conclui-se que sua responsabilidade deve ser incluída, uma vez que há evidências de que tenha tido participação nas irregularidades aqui verificadas.
	Apesar de o tomador de contas haver incluído Carloman Lima Milhomem e Maria Luiza Lima Oliveira como responsáveis neste processo, após análise realizada sobre a documentação acostada aos autos, conclui-se que suas responsabilidades devem ser excluídas, uma vez que não há evidências de que tenham tido participação nas irregularidades aqui verificadas.
Em cumprimento ao pronunciamento da unidade (peça 72) , foram efetuadas citações e audiência dos responsáveis, nos moldes adiante:
 Jefferson Luís Pinheiro Sousa - promovida a citação do responsável, conforme delineado adiante:
	Comunicação: Ofício 32881/2021 - Seproc (peça 83) 
Data da Expedição: 25/6/2021
Data da Ciência: 6/7/2021 (peça 88) 
Nome Recebedor: Jefferson Luís P. Sousa
Observação: Ofício enviado para o endereço do responsável, conforme pesquisa na base de dados no sistema da Receita Federal, custodiada pelo TCU .
Fim do prazo para a defesa: 21/7/2021
	
 Josivaldo de Jesus Veras - promovida a citação do responsável, conforme delineado adiante:
	Comunicação: Ofício 29920/2021 - Seproc (peça 84) 
Data da Expedição: 25/6/2021
Data da Ciência: não houve (Endereço insuficiente) (peça 90) 
Observação: Ofício enviado para o endereço do responsável, conforme pesquisa na base de dados no sistema do TSE, custodiada pelo TCU .
	
	Comunicação: Ofício 32884/2021 - Seproc (peça 82) 
Data da Expedição: 25/6/2021
Data da Ciência: não houve (Desconhecido) (peça 89) 
Observação: Ofício enviado para o endereço do responsável, conforme pesquisa na base de dados no sistema da Receita Federal, custodiada pelo TCU.
	
	Comunicação: Edital 1223/2021 - Seproc (peça 92) 
Data da Publicação: 18/10/2021 (peça 93) 
Fim do prazo para a defesa: 2/11/2021
	
 Antonia de Mesquita Silva - promovida a audiência da responsável, conforme delineado adiante:
	Comunicação: Ofício 32887/2021 - Seproc (peça 80) 
Data da Expedição: 25/6/2021
Data da Ciência: 5/7/2021 (peça 86) 
Nome Recebedor: Sílvia Maria.
Observação: Ofício enviado para o endereço do responsável, conforme pesquisa na base de dados no sistema da Receita Federal, custodiada pelo TCU .
Fim do prazo para a defesa: 20/7/2021
	
 José Abrahan de Leopoldino da Silva - promovida a citação e audiência do responsável, conforme delineado adiante:
	Comunicação: Ofício 32885/2021 - Seproc (peça 81) 
Data da Expedição: 25/6/2021
Data da Ciência: 6/7/2021 (peça 87) 
Nome Recebedor: José F. Leopoldino.
Observação: Ofício enviado para o endereço do responsável, conforme pesquisa na base de dados no sistema da Receita Federal, custodiada pelo TCU .
Fim do prazo para a defesa: 21/7/2021
	
 Município de  Peritoró/MA- promovida a citação do responsável, conforme delineado adiante:
	Comunicação: Ofício 32891/2021 - Seproc (peça 79) 
Data da Expedição: 25/6/2021
Data da Ciência: 6/7/2021 (peça 85) 
Nome Recebedor: Caroline Coelho Pacheco. 
Observação: Ofício enviado para o endereço do responsável, conforme pesquisa na base de dados nos sistemas corporativos do TCU, custodiada pelo TCU.
Fim do prazo para a defesa: 21/7/2021
	
Conforme Despacho de Conclusão das Comunicações Processuais (peça 94) , as providências inerentes às comunicações processuais foram concluídas. 
Transcorrido o prazo regimental, os responsáveis Jefferson Luís Pinheiro Sousa, Josivaldo de Jesus Veras, Antonia de Mesquita Silva, José Abrahan de Leopoldino da Silva e Município de  Peritoró/MApermaneceram silentes, devendo ser considerados reveis, nos termos do art. 12, § 3º, da Lei 8.443/1992.
ANÁLISE DOS PRESSUPOSTOS DE PROCEDIBILIDADE DA IN/TCU 71/2012
Avaliação de Viabilidade do Exercício do Contraditório e Ampla Defesa
	Verifica-se que não houve o transcurso de mais de dez anos desde o fato gerador sem que tenha havido a notificação dos responsáveis pela autoridade administrativa federal competente (art. 6º, inciso II, c/c art. 19 da IN/TCU 71/2012, modificada pela IN/TCU 76/2016) , uma vez que o fato gerador da irregularidade sancionada ocorreu em 27/12/2013, e os responsáveis foram notificados sobre as irregularidades pela autoridade administrativa competente conforme abaixo:
Jefferson Luís Pinheiro Sousa, por meio do edital acostado à peça 21, publicado em 29/4/2014.
Josivaldo de Jesus Veras, por meio do ofício acostado à peça 25, recebido em 22/4/2014, conforme AR (peça 26) .
Antonia de Mesquita Silva, por meio do ofício acostado à peça 17, recebido em 17/4/2014, conforme AR (peça 18) .
José Abrahan de Leopoldino da Silva, por meio do ofício acostado à peça 23, recebido em 27/4/2014, conforme AR (peça 24) .
Município de Peritoró - MA, excepcionalmente, não houve notificação.
Valor de Constituição da TCE 	
	Verifica-se, ainda, que o valor atualizado do débito apurado (sem juros) em 1/1/2017 é de R$ 1.628.159,06, portanto superior ao limite mínimo de R$ 100.000,00, na forma estabelecida conforme os arts. 6º, inciso I, e 19 da IN/TCU 71/2012, modificada pela IN/TCU 76/2016. 
OUTROS PROCESSOS/DÉBITOS NOS SISTEMAS DO TCU COM OS MESMOS RESPONSÁVEIS
	Informa-se que foi encontrado processo no Tribunal com os mesmos responsáveis:
	Responsável
	Processos

	Jefferson Luís Pinheiro Sousa
	Processo 040.789/2020-9 [TCE, aberto, "TCE instaurada pelo (a) FUNDO NACIONAL DE SAÚDE - MS em razão de Não comprovação da regular aplicação dos recursos repassados pela União, função SAUDE, para atendimento à/ao Atenção Básica / PAB Fixo (nº da TCE no sistema: 296/2020) "]
Processo 035.142/2020-0 [TCE, aberto, "TCE instaurada pelo (a) FUNDO NACIONAL DE SAÚDE - MS em razão de Não comprovação da regular aplicação dos recursos repassados pela União, função SAUDE, para atendimento à/ao MAC/Lim. Fin/Serviços de Atendimentos Móvel as Urgências - SAMU 192. (nº da TCE no sistema: 265/2020) "]
Processo 008.108/2015-3 [TCE, aberto, "Tomada de Contas Especial instaurada pelo Fundo Nacional de Saúde/Ministério da Saúde, em razão de irregularidades na aplicação de recursos do SUS repassados ao município de Peritoró/MA, no exercício de 2010 (Proc. 25000.050497/2014-41) "]
Processo 014.964/2017-1 [CBEX, encerrado, "Cobrança Executiva de multa originária do (s) AC (s) AC-6342-33/2013-1C , referente ao TC Processo 017.618/2009-7"]
Processo 017.618/2009-7 [TCE, encerrado, "Tomada de Contas Especial instaurada pelo Fundo Nacional de Saúde - FNS, em razão de irregularidades na aplicação de recursos do SUS, relativos aos Programas PAB (Piso da Atenção Básica) , ECD (Epidemiologia e Controle de Doenças) e PSF (Programa Saúde da Família) , exercícios de 2002 e 2003, executados pela Prefeitura de Igarapé Grande/MA"]

	Josivaldo de Jesus Veras
	Processo 035.142/2020-0 [TCE, aberto, "TCE instaurada pelo (a) FUNDO NACIONAL DE SAÚDE - MS em razão de Não comprovação da regular aplicação dos recursos repassados pela União, função SAUDE, para atendimento à/ao MAC/Lim. Fin/Serviços de Atendimentos Móvel as Urgências - SAMU 192. (nº da TCE no sistema: 265/2020) "]
Processo 008.108/2015-3 [TCE, aberto, "Tomada de Contas Especial instaurada pelo Fundo Nacional de Saúde/Ministério da Saúde, em razão de irregularidades na aplicação de recursos do SUS repassados ao município de Peritoró/MA, no exercício de 2010 (Proc. 25000.050497/2014-41) "]

	José Abrahan de Leopoldino da Silva
	Processo 008.108/2015-3 [TCE, aberto, "Tomada de Contas Especial instaurada pelo Fundo Nacional de Saúde/Ministério da Saúde, em razão de irregularidades na aplicação de recursos do SUS repassados ao município de Peritoró/MA, no exercício de 2010 (Proc. 25000.050497/2014-41) "]

	Prefeitura Municipal de Peritoró - MA
	Processo 008.108/2015-3 [TCE, aberto, "Tomada de Contas Especial instaurada pelo Fundo Nacional de Saúde/Ministério da Saúde, em razão de irregularidades na aplicação de recursos do SUS repassados ao município de Peritoró/MA, no exercício de 2010 (Proc. 25000.050497/2014-41) "]
Processo 018.637/2014-0 [TCE, aberto, "TCE (processo 54230.011332/2010-15) instaurada pelo INCRA/Ministério do Desenvolvimento Agrário, em razão da execução parcial do objeto do Convênio nº 8000/2006, celebrado com o Município de Peritoró/MA"]

	A tomada de contas especial está, assim, devidamente constituída e em condição de ser instruída.
EXAME TÉCNICO
Da validade das notificações:
	Preliminarmente, cumpre tecer breves considerações sobre a forma como são realizadas as comunicações processuais no TCU. A esse respeito, destacam-se o art. 179, do Regimento Interno do TCU (Resolução 155, de 4/12/2002) e o art. 4º, inciso III, § 1º, da Resolução TCU 170, de 30 de junho de 2004, in verbis:
Art. 179. A citação, a audiência ou a notificação, bem como a comunicação de diligência, farse-ão:
I - mediante ciência da parte, efetivada por servidor designado, por meio eletrônico, fac-símile, telegrama ou qualquer outra forma, desde que fique confirmada inequivocamente a entrega da comunicação ao destinatário;
II - mediante carta registrada, com aviso de recebimento que comprove a entrega no endereço do destinatário;
III - por edital publicado no Diário Oficial da União, quando o seu destinatário não for localizado
 (...) 
Art. 3º As comunicações serão dirigidas ao responsável, ou ao interessado, ou ao dirigente de órgão ou entidade, ou ao representante legal ou ao procurador constituído nos autos, com poderes expressos no mandato para esse fim, por meio de:
I - correio eletrônico, fac-símile ou telegrama;
II - servidor designado;
III - carta registrada, com aviso de recebimento;
IV - edital publicado no Diário Oficial da União, quando o seu destinatário não for localizado, nas hipóteses em que seja necessário o exercício de defesa.
Art. 4º. Consideram-se entregues as comunicações:
I - efetivadas conforme disposto nos incisos I e II do artigo anterior, mediante confirmação da ciência do destinatário;
II - realizadas na forma prevista no inciso III do artigo anterior, com o retorno do aviso de recebimento, entregue comprovadamente no endereço do destinatário;
III - na data de publicação do edital no Diário Oficial da União, quando realizadas na forma prevista no inciso IV do artigo anterior.
§ 1º O endereço do destinatário deverá ser previamente confirmado mediante consulta aos sistemas disponíveis ao Tribunal ou a outros meios de informação, a qual deverá ser juntada ao respectivo processo.
 (...) 
Bem se vê, portanto, que a validade da citação via postal não depende de que o aviso de recebimento seja assinado pelo próprio destinatário da comunicação, o que dispensa, no caso em tela, a entrega do AR em "mãos próprias". A exigência da norma é no sentido de o Tribunal verificar se a correspondência foi entregue no endereço correto, residindo aqui a necessidade de certeza inequívoca. 
Não é outra a orientação da jurisprudência do TCU, conforme se verifica dos julgados a seguir transcritos:
São válidas as comunicações processuais entregues, mediante carta registrada, no endereço correto do responsável, não havendo necessidade de que o recebimento seja feito por ele próprio (Acórdão 3648/2013-TCU-Segunda Câmara, Relator Min. José Jorge) ;
É prescindível a entrega pessoal das comunicações pelo TCU, razão pela qual não há necessidade de que o aviso de recebimento seja assinado pelo próprio destinatário. Entregandose a correspondência no endereço correto do destinatário, presume-se o recebimento da citação. (Acórdão 1019/2008-TCU-Plenário, Relator Min. Benjamin Zymler) ;
As comunicações do TCU, inclusive as citações, deverão ser realizadas mediante Aviso de Recebimento - AR, via Empresa Brasileira de Correios e Telégrafos, bastando para sua validade que se demonstre que a correspondência foi entregue no endereço correto. (Acórdão 1526/2007-TCU-Plenário, Relator Min. Aroldo Cedraz) .
A validade do critério de comunicação processual do TCU foi referendada pelo Supremo Tribunal Federal, nos termos do julgamento do MS-AgR 25.816/DF, por meio do qual se afirmou a desnecessidade da ciência pessoal do interessado, entendendo-se suficiente a comprovação da entrega do "AR" no endereço do destinatário:
Ementa: agravo regimental. Mandado de segurança. Desnecessidade de intimação pessoal das decisões do tribunal de contas da união. art. 179 do regimento interno do TCU. Intimação do ato impugnado por carta registrada, iniciado o prazo do art. 18 da lei nº 1.533/51 da data constante do aviso de recebimento. Decadência reconhecida. Agravo improvido.
O envio de carta registrada com aviso de recebimento está expressamente enumerado entre os meios de comunicação de que dispõe o Tribunal de Contas da União para proceder às suas intimações.
O inciso II do art. 179 do Regimento Interno do TCU é claro ao exigir apenas a comprovação da entrega no endereço do destinatário, bastando o aviso de recebimento simples. 
Da revelia dos responsáveis Jefferson Luís Pinheiro Sousa, Josivaldo de Jesus Veras, Antonia de Mesquita Silva, José Abrahan de Leopoldino da Silva e Município de Peritoró - MA
No caso vertente, a citação de cada um dos responsáveis (Jefferson Luís Pinheiro Sousa, Josivaldo de Jesus Veras, Antonia de Mesquita Silva, José Abrahan de Leopoldino da Silva e Município de Peritoró - MA) se deu em endereços provenientes de pesquisas de endereços realizadas pelo TCU (vide parágrafos acima) , porquanto, devido ao insucesso de realizar a citação em endereços constantes na base de dados da Receita custodiada pelo TCU (peça 91) , buscou-se a notificação em endereços provenientes das bases de dados públicas custodiadas pelo TCU (TSE e Renach) e das bases de dados do próprio TCU. A entrega dos ofícios citatórios nesses endereços não ficou comprovada, razão pela qual promoveu-se a notificação por edital publicado no Diário Oficial da União (peça 92) 
Importante destacar que, antes de promover a citação por edital, para assegurar a ampla defesa, buscaram-se outros meios possíveis para localizar e citar os responsáveis, nos limites da razoabilidade, fazendo juntar aos autos informação comprobatória dos diferentes meios experimentados que restaram frustrados, tal como se demonstrou no item anterior da presente instrução (Acórdão 4851/2017-TCU-Primeira Câmara, Relator Min. Augusto Sherman) .
Nos processos do TCU, a revelia não leva à presunção de que seriam verdadeiras todas as imputações levantadas contra os responsáveis, diferentemente do que ocorre no processo civil, em que a revelia do réu opera a presunção da verdade dos fatos narrados pelo autor (Acórdão 1009/2018-TCU-Plenário, Relator Min. Bruno Dantas; 2369/2013 - TCU - Plenário, Relator Min. Benjamin Zymler e 2449/2013 - TCU - Plenário, Relator Min. Benjamin Zymler) . Dessa forma, a avaliação da responsabilidade do agente não pode prescindir da prova existente no processo ou para ele carreada. 
Ao não apresentar sua defesa, os responsáveis deixaram de produzir prova da regular aplicação dos recursos sob sua responsabilidade, em afronta às normas que impõem aos gestores públicos a obrigação legal de, sempre que demandados pelos órgãos de controle, apresentar os documentos que demonstrem a correta utilização das verbas públicas, a exemplo do contido no art. 93 do Decreto-Lei 200/1967: "Quem quer que utilize dinheiros públicos terá de justificar seu bom e regular emprego na conformidade das leis, regulamentos e normas emanadas das autoridades administrativas competentes." 
Mesmo as alegações de defesa não sendo apresentadas, considerando o princípio da verdade real que rege esta Corte, procurou-se buscar, em manifestações dos responsáveis na fase interna desta Tomada de Contas Especial, se havia algum argumento que pudesse ser aproveitado a seu favor. 
No entanto, os responsáveis não se manifestaram na fase interna, não havendo, assim, nenhum argumento que possa vir a ser analisado e posteriormente servir para afastar as irregularidades apontadas.
Em se tratando de processo em que a parte interessada não se manifestou acerca das irregularidades imputadas, não há elementos para que se possa efetivamente aferir e reconhecer a ocorrência de boa-fé na conduta dos responsáveis, podendo este Tribunal, desde logo, proferir o julgamento de mérito pela irregularidade das contas, conforme os termos dos §§ 2º e 6º do art. 202 do Regimento Interno do TCU. (Acórdão 2064/2011-TCU-Primeira Câmara (relator Min. Ubiratan Aguiar) , 6.182/2011-TCU-1ª Câmara (relator Min. Weber de Oliveira) , 4.072/2010-TCU-1ª Câmara (Relator Min. Valmir Campelo) , 1.189/2009-TCU-1ª Câmara (Relator Min. Marcos Bemquerer) , 731/2008-TCU-Plenário (Relator Min. Aroldo Cedraz) .
Dessa forma, os responsáveis Jefferson Luís Pinheiro Sousa, Josivaldo de Jesus Veras, Antonia de Mesquita Silva e José Abrahan de Leopoldino da Silva e  Peritoró/MAdevem ser considerados revéis, nos termos do art. 12, § 3º, da Lei 8.443/1992, devendo as contas serem julgadas irregulares, condenando-os ao débito apurado e aplicando-lhes a multa prevista no art. 57/58 da Lei 8.443/1992.
Ressalte-se, no que se refere ao ente municipal, conforme jurisprudência deste Tribunal, a boa-fé dos entes federados é presumida, tendo em vista que somente pode ser analisada a boa-fé em relação à conduta humana e não em relação a entes públicos, por serem desprovidos de capacidade volitiva.
Dessa forma, a impossibilidade de se aferir a boa-fé do ente federado não afasta a aplicação dos arts. 12, §§ 1º e 2º da Lei 8.443/1992, e do art. 202, §§ 2º e 3º, do RITCU. Esse entendimento encontra respaldo nos Acórdão 2968/2015-TCU-Segunda Câmara, rel. AUGUSTO NARDES; 3.705/2015-TCU-2ª Câmara, rel. RAIMUNDO CARREIRO; 5.214/2015-TCU-2ª Câmara, rel. VITAL DO RÊGO; 5.589/2018-TCU-1ª Câmara, rel. AUGUSTO SHERMAN; 7.453/2018-TCU-2ª Câmara, rel. ANDRÉ DE CARVALHO e 3.536/2019-TCU-1ª Câmara, rel. AUGUSTO SHERMAN.
Diante disso, propõe-se considerar revel o Município de Peritoró -MA, com a concessão de novo e improrrogável prazo para o recolhimento do débito de sua responsabilidade, atualizado monetariamente sem a incidência de juros de mora, nos termos do art. 12, § 1º, da Lei 8.443/1992 e 202, § 3º, do RITCU.
Prescrição da Pretensão Punitiva
Vale ressaltar que a pretensão punitiva do TCU, conforme Acórdão 1441/2016-TCU-Plenário, Relator Min. Benjamin Zymler, que uniformizou a jurisprudência acerca dessa questão, subordina-se ao prazo geral de prescrição indicado no art. 205 do Código Civil, que é de dez anos, contado da data de ocorrência da irregularidade sancionada, nos termos do art. 189 do Código Civil, sendo este prazo interrompido pelo ato que ordenar a citação, a audiência ou a oitiva dos responsáveis.
No caso em exame, não ocorreu a prescrição, uma vez que a irregularidade sancionada ocorreu em 27/12/2013, e o ato de ordenação da citação ocorreu em 8/6/2021.
CONCLUSÃO
Em face da análise promovida na seção "Exame Técnico", verifica-se que os responsáveis Jefferson Luís Pinheiro Sousa, Josivaldo de Jesus Veras, Antonia de Mesquita Silva, José Abrahan de Leopoldino da Silva e Município de  Peritoró/MA não lograram comprovar a boa e regular aplicação dos recursos, instados a se manifestar, optaram pelo silêncio, configurando a revelia, nos termos do § 3º, do art. 12, da Lei 8.443/1992. Ademais, inexistem nos autos elementos que demonstrem a boa-fé dos responsáveis pessoas físicas ou a ocorrência de outras excludentes de culpabilidade.
Verifica-se também que não houve a prescrição da pretensão punitiva, conforme análise já realizada.
Tendo em vista que não constam dos autos elementos que permitam reconhecer a boa-fé dos responsáveis pessoas físicas, sugere-se que as suas contas sejam julgadas irregulares, nos termos do art. 202, § 6º, do Regimento Interno do TCU, com a imputação do débito atualizado monetariamente e acrescido de juros de mora, nos termos do art. 202, § 1º do Regimento Interno do TCU, descontado o valor eventualmente recolhido, com a aplicação da multa prevista no art. 57 da Lei 8.443/1992.
No que se refere ao Município de Peritoró-MA, por se tratar de pessoa jurídica de direito público, tendo sido regularmente citado e permanecido silente, mas considerando a jurisprudência do Tribunal de que a boa-fé de entes federados é presumida, conclui-se pela possibilidade de concessão de novo e improrrogável prazo de quinze dias para o recolhimento da importância devida, atualizada monetariamente  (sem a incidência de juros moratórios) , nos termos do art. 12, §§ 1º e 2º, da Lei 8.443/1992, c/c o art. 202, §§ 2º e 3º, do RITCU. 
Por fim, como não houve elementos que pudessem modificar o entendimento acerca das irregularidades em apuração, mantém-se a matriz de responsabilização presente na peça 69.
PROPOSTA DE ENCAMINHAMENTO
Diante do exposto, submetemos os autos à consideração superior, propondo ao Tribunal:
considerar revéis os responsáveis Jefferson Luís Pinheiro Sousa (CPF: XXX.863.763-XX) , Josivaldo de Jesus Veras (CPF: XXX.313.233-XX) , Antonia de Mesquita Silva (CPF: XXX.653.933-XX) , José Abrahan de Leopoldino da Silva (CPF: XXX.533.243-XX) e o Município de  Peritoró/MA (CNPJ: 01.612.537/0001-75) , para todos os efeitos, dando-se prosseguimento ao processo, com fulcro no art. 12, § 3º, da Lei 8.443/1992; 
excluir da relação processual Carloman Lima Milhomem e Maria Luiza Lima Oliveira;
julgar irregulares, nos termos dos arts. 1º, inciso I, 16, inciso III, alíneas b e c, da Lei 8.443/1992, c/c os arts. 19 e 23, inciso III, da mesma Lei, as contas dos responsáveis Jefferson Luís Pinheiro Sousa (CPF: XXX.863.763-XX) , Josivaldo de Jesus Veras (CPF: XXX.313.233-XX) , Antonia de Mesquita Silva (CPF: XXX.653.933-XX) e José Abrahan de Leopoldino da Silva (CPF: XXX.533.243-XX) Peritoró/MA, condenando-os ao pagamento das importâncias a seguir especificadas, atualizadas monetariamente e acrescidas dos juros de mora, calculadas a partir das datas discriminadas até a data da efetiva quitação do débito, fixando-lhes o prazo de quinze dias, para que comprovem, perante o Tribunal, o recolhimento das referidas quantias aos cofres do Fundo Nacional de Saúde - MS, nos termos do art. 23, inciso III, alínea "a", da citada lei, c/c o art. 214, inciso III, alínea "a", do Regimento Interno do TCU. 
		Débitos relacionados ao responsável Josivaldo de Jesus Veras (CPF: XXX.313.233-XX) :
	Data de ocorrência
	Valor histórico (R$) 

	17/3/2011
	15.000,00

	17/3/2011
	57.600,00

	14/4/2011
	57.600,00

	14/4/2011
	15.000,00

	20/5/2011
	57.600,00

	20/5/2011
	15.000,00

	17/6/2011
	12.000,00

	21/6/2011
	48.000,00

	19/7/2011
	12.600,00

	22/7/2011
	40.200,00

	19/8/2011
	12.600,00

	19/8/2011
	40.200,00

	22/9/2011
	40.200,00

	26/9/2011
	12.600,00

	17/10/2011
	40.200,00

	17/10/2011
	12.600,00

	21/10/2011
	600,00

	21/10/2011
	2.250,00

Valor atualizado do débito (com juros) em 18/1/2022: R$ 936.887,51. 
		Débitos relacionados ao responsável Jefferson Luís Pinheiro Sousa (CPF: XXX.863.763-XX) :
	Data de ocorrência
	Valor histórico (R$) 

	21/11/2011
	40.200,00

	23/11/2011
	12.600,00

	19/12/2011
	12.600,00

	19/12/2011
	40.200,00

	9/1/2012
	50.250,00

	12/1/2012
	12.600,00

	2/3/2012
	50.250,00

	2/3/2012
	12.600,00

	19/3/2012
	50.250,00

	29/3/2012
	12.600,00

	18/4/2012
	12.600,00

	18/4/2012
	50.250,00

Valor atualizado do débito (com juros) em 18/1/2022: R$ 644.021,11. 
		Débitos relacionados ao responsável José Abrahan de Leopoldino da Silva (CPF: XXX.533.243-XX) :
	Data de ocorrência
	Valor histórico (R$) 

	3/1/2013
	53.475,00

	3/1/2013
	13.380,00

	21/2/2013
	42.780,00

	21/3/2013
	21.390,00

	24/5/2013
	21.390,00

	25/6/2013
	10.695,00

	25/7/2013
	10.695,00

	26/8/2013
	10.695,00

Valor atualizado do débito (com juros) em 18/1/2022: R$ 317.239,23. 
fixar novo e improrrogável prazo de quinze dias, a contar da notificação, com fundamento no art. 12, §§ 1º e 2º, da Lei 8.443/1992 e art. 202, §§ 2º e 3º, do Regimento Interno, para que o Município de  Peritoró/MA efetue e comprove, perante este Tribunal, o recolhimento das quantias a seguir especificadas aos cofres do Fundo Nacional de Saúde, atualizada monetariamente a partir das datas indicadas até a data do efetivo recolhimento, na forma prevista na legislação em vigor;
		Débitos relacionados ao responsável Município de Peritoró/MA (CNPJ: 01.612.537/0001-75) :
	Data de ocorrência
	Valor histórico (R$) 

	28/11/2013
	13.380,00

	27/12/2013
	13.380,00

	21/2/2013
	10.035,00

	21/3/2013
	10.035,00

	3/5/2013
	13.380,00

	23/5/2013
	10.035,00

	25/6/2013
	13.380,00

	25/7/2013
	13.380,00

	26/8/2013
	13.380,00

	2/10/2013
	13.380,00

	24/10/2013
	13.380,00

Valor atualizado do débito (com juros) em 18/1/2022: R$ 231.818,72.
informar ao responsável pelo Município de  Peritoró/MA de que a liquidação tempestiva do débito atualizado monetariamente saneará o processo e permitirá que as contas sejam julgadas regulares com ressalva, dando-se-lhe quitação, nos termos do § 4º do art. 202 do Regimento Interno do TCU, ao passo que a ausência dessa liquidação tempestiva levará ao julgamento pela irregularidade das contas, com imputação de débito a ser atualizado monetariamente e acrescido de juros moratórios nos termos do art. 19 da Lei 8.443/1992;
aplicar individualmente aos responsáveis Jefferson Luís Pinheiro Sousa (CPF: XXX.863.763-XX) , Josivaldo de Jesus Veras (CPF: XXX.313.233-XX) e José Abrahan de Leopoldino da Silva (CPF: XXX.533.243-XX) Peritoró/MA, a multa prevista no art. 57 da Lei 8.443/1992 c/c o art. 267 do Regimento Interno do TCU, fixando-lhes o prazo de quinze dias, a contar da notificação, para que comprovem, perante o Tribunal (art. 214, III, alínea "a", do Regimento Interno do TCU) , o recolhimento da dívida aos cofres do Tesouro Nacional, atualizada monetariamente desde a data do acórdão que vier a ser proferido por este Tribunal até a data do efetivo recolhimento, se paga após o vencimento, na forma da legislação em vigor;
aplicar à responsável Antonia de Mesquita Silva (CPF: XXX.653.933-XX) , a multa prevista no art. 58, inciso II, da Lei 8.443/1992 c/c o art. 268 do Regimento Interno do TCU, fixando-lhe o prazo de quinze dias, a contar da notificação, para que comprove, perante o Tribunal (art. 214, III, alínea "a", do Regimento Interno do TCU) , o recolhimento da dívida aos cofres do Tesouro Nacional, atualizada monetariamente desde a data do acórdão proferido por este Tribunal até a data do efetivo recolhimento, se paga após o vencimento, na forma da legislação em vigor;
autorizar, desde logo, a cobrança judicial das dívidas, caso não atendidas as notificações, na forma do disposto no art. 28, inciso II, da Lei 8.443/1992;
autorizar também, desde logo, se requerido, com fundamento no art. 26, da Lei 8.443, de 1992, c/c o art. 217, §§ 1º e 2º do Regimento Interno do TCU, o parcelamento da (s) dívida (s) em até 36 parcelas, incidindo, sobre cada parcela, corrigida monetariamente, os correspondentes acréscimos legais, fixando-lhe o prazo de quinze dias, a contar do recebimento da notificação, para comprovar, perante o Tribunal, o recolhimento da primeira parcela, e de trinta dias, a contar da parcela anterior, para comprovar os recolhimentos das demais parcelas, devendo incidir, sobre cada valor mensal, atualizado monetariamente, os juros de mora devidos, no caso do débito, na forma prevista na legislação em vigor, alertando os responsáveis de que a falta de comprovação do recolhimento de qualquer parcela importará o vencimento antecipado do saldo devedor, nos termos do § 2º do art. 217 do Regimento Interno deste Tribunal; 
enviar cópia do Acórdão a ser prolatado à Procuradoria da República no Estado do Maranhão, nos termos do § 3º do art. 16 da Lei 8.443/1992, c/c o § 7º do art. 209 do Regimento Interno do TCU, para adoção das medidas cabíveis; e
enviar cópia do Acórdão que vier a ser proferido ao Fundo Nacional de Saúde - MS e aos responsáveis, para ciência;
informar à Procuradoria da República no Estado do Maranhão, ao Fundo Nacional de Saúde - MS e aos responsáveis que a presente deliberação, acompanhada do Relatório e do Voto que a fundamenta, está disponível para a consulta no endereço www.tcu.gov.br/acordaos, além de esclarecer que, caso requerido, o TCU poderá fornecer sem custos as correspondentes cópias, de forma impressa; e
informar à Procuradoria da República no Estado de Maranhão que, nos termos do parágrafo único do art. 62 da Resolução TCU 259/2014, os procuradores e membros do Ministério Público credenciados nesta Corte podem acessar os presentes autos de forma eletrônica e automática, ressalvados apenas os casos de eventuais peças classificadas como sigilosas, as quais requerem solicitação formal."
É o relatório.

não há.

Subprocurador-Geral Lucas Rocha Furtado.

TOMADA DE CONTAS ESPECIAL. RECURSOS DO FNS REPASSADOS NA MODALIDADE FUNDO A FUNDO AO MUNICÍPIO DE PERITORÓ/MA NOS EXERCÍCIOS 2011 A 2013. INEXECUÇÃO PARCIAL DOS OBJETIVOS. RECEBIMENTO INDEVIDO DE RECURSOS PELO ENTE MUNICIPAL. CITAÇÃO. AUDIÊNCIA. REVELIA DO MUNICÍPIO E DOS RESPONSÁVEIS. CONCESSÃO DE NOVO E IMPRORROGÁVEL PRAZO PARA QUE A MUNICIPALIDADE RECOLHA O VALOR DO DÉBITO DE SUA RESPONSABILIDADE.

TOMADA DE CONTAS ESPECIAL (TCE)

Secretaria de Controle Externo de Tomada de Contas Especial (SecexTCE).

Trata-se de tomada de contas especial instaurada pelo Fundo Nacional de Saúde (FNS) , em desfavor de Jefferson Luís Pinheiro Sousa, Josivaldo de Jesus Veras, Antônia de Mesquita Silva, José Abrahan de Leopoldino da Silva  e Município de  Peritoró/MA, em razão de não comprovação da regular aplicação dos recursos repassados pela União por meio do Fundo Nacional de Saúde (FNS) no período de 1/3/2011 a 31/12/2013.
Em auditoria realizada pelo Departamento Nacional de Auditoria do SUS (Denasus) , foram impugnadas despesas nos montantes apresentados no relatório que antecede este voto, em decorrência das seguintes irregularidades: 
a) ausência de produção das equipes e da documentação comprobatória de despesas efetuadas com os recursos da Estratégia Saúde Bucal, Saúde da Família no período de março de 2011 a dezembro de 2012;
b) ausência de produção dos profissionais de nível superior, assim como a falta de comprovação das despesas com a Folha de Pagamento dos profissionais da ESF, competência dezembro/2012, referente a cinco equipes;
c) ausência de produção dos odontólogos, assim como a falta de comprovação das despesas com a Folha de Pagamento dos profissionais da ESB, competência dezembro/2012, referente a quatro equipes;
d) registro irregular nos dados do SIAB/CNES, com odontólogos nas equipes da ESB no PSF de São João das Neves, Centro de Saúde de Livramento e PSF da Levada, sem produção odontológica;
e) ausência de produção dos profissionais de nível superior da ESF, em janeiro de 2013, no PSF de Levada, Centro de Saúde Independência, Centro de Saúde Livramento e PSF São João das Neves, que estavam sem produção de serviços médico/enfermagem, recebendo os recursos correspondentes;
f) registro irregular nos dados do SIAB/CNES, com odontólogos nas equipes da ESB no Centro de Saúde Livramento, PSF Levada e PSF São João das Neves, sem produção odontológica;
g) ausência de produção dos profissionais de nível superior da ESF, em fevereiro de 2013 no PSF da Levada e Centro de Saúde Independência, que estavam sem produção de serviços médico/enfermagem, recebendo os recursos correspondentes;
h) registro irregular nos dados do SIAB/CNES, com odontólogos nas equipes da ESB no Centro de Saúde Independência, Centro de Saúde Livramento, PSF Levada e PSF São João das Neves, sem produção odontológica;
i) ausência de produção dos profissionais de nível superior da ESF, em maio, junho, julho de 2013 no Centro de Saúde Independência, que estavam sem produção de serviços médico/enfermagem, recebendo os recursos correspondentes.
No âmbito deste Tribunal, os ex-secretários de saúde do município foram citados  e ouvidos em audiência juntamente com a prefeitura da municipalidade pelas irregularidades a seguir especificadas: 
Irregularidade 1: não comprovação da boa e regular aplicação dos recursos repassados pela União, em face da não apresentação de documentos comprobatórios das despesas realizadas com recursos financeiros repassados, na modalidade fundo a fundo, pelo Fundo Nacional de Saúde ao Fundo de Municipal de Saúde de Peritoró/MA, evidenciado nas constatações 307161, 310346 e 307978 do Relatório de Auditoria do Denasus nº 14082Citação
Responsáveis: 
- Josivaldo de Jesus Veras, Secretário Municipal de Saúde, no período de 2/1/2009 a 30/10/2011;
- Jefferson Luís Pinheiro Sousa, Secretário Municipal de Saúde, no período de 3/10/2011 a 31/12/2012;
- José Abrahan de Leopoldino da Silva, Secretário Municipal de Saúde, no período de 2/1/2013 a 24/10/2013.
Encaminhamento: citação
Irregularidade 2: inserção e/ou manutenção de dados incorretos na base do CNES referente a profissionais do programa Estratégia Saúde Bucal-ESB, evidenciado na constatação 307198 constantes do Relatório de Auditoria do Denasus nº 14082.
Responsáveis:
- José Abrahan de Leopoldino da Silva, Secretário Municipal de Saúde, no período de 2/1/2013 a 24/10/2013;
- Antônia de Mesquita Silva, Secretária Municipal de Saúde, no período de 5/11/2013 até os dias atuais.
Encaminhamento: audiência
Irregularidade 3: recebimento irregular de recursos federais do SUS pelo município relativos ao incentivo financeiro da Estratégia Saúde Bucal-ESB, evidenciado na constatação 307198 constantes do Relatório de Auditoria do Denasus nº 14082.
Responsável: município de Peritoró/MA.
Encaminhamento: citação
Os responsáveis foram citados e ouvidos em audiência nos endereços constantes da base de dados custodiadas pelo TCU, para que apresentassem razões de justificativas, alegações de defesa e/ou recolhessem aos cofres públicos os valores mencionados no relatório que antecede este voto, em razão da não comprovação da boa e regular utilização dos recursos federais recebidos (peças 79 a 93) . 
Embora citados e ouvidos em audiência de forma regular e válida, todos os responsáveis permaneceram silentes, apesar da ciência das irregularidades que lhes foram imputadas. Dessa forma, ficou caracterizada suas revelias, nos termos do art. 12, § 3º, da Lei 8.443/1992, cabendo, assim, dar prosseguimento ao processo.
Quanto ao mérito, a unidade técnica, em posicionamento uniforme (peças 95 a 97) , que contou com a anuência do Ministério Público junto ao TCU (peça 98) , propõe:
a) a exclusão da relação processual de Carloman Lima Milhomem (Secretário Municipal de Fazenda, Finanças e Gestão, no período de 2/1/2009 a 31/12/2012) e Maria Luiza Lima Oliveira (Secretaria de Administração e Finanças, no período de 1/1/2013 até o momento) ;
b) o julgamento pela irregularidade das contas com a condenação pelo pagamento do débito apurado e a aplicação de multas individuais, com base no art. 57 da Lei 8.443/1992 aos seguintes responsáveis: Jefferson Luís Pinheiro Sousa, Josivaldo de Jesus Veras e José Abrahan de Leopoldino da Silva;
c) o julgamento pela irregularidade das contas e a aplicação da multa prevista no art. 58, inciso II, da Lei 8.443/1992 à Senhora Antônia de Mesquita Silva;
d)  concessão de novo e improrrogável prazo para que a municipalidade efetue e comprove, perante este Tribunal, o recolhimento das quantias discriminadas no relatório que antecede este Voto aos cofres do Fundo Nacional de Saúde.
Feito breve resumo do processo, passo a decidir.
No mérito, acolho o encaminhamento uniforme da unidade técnica e do douto Parquet, cujos fundamentos incorporo às minhas razões de decidir, sem prejuízo dos breves comentários a seguir.
Primeiramente, estou de acordo com a exclusão da relação processual do Senhor Carloman Lima Milhomem e da Senhora Maria Luiza Lima Oliveira, visto que, de acordo com os documentos acostados aos autos, não há evidências de que tenham tido participação nas irregularidades aqui verificadas.
Em adição, também concordo com a imputação de débito ao município de Peritoró/MA. Afinal, com base nas informações constantes do relatório resultante da fiscalização do Denasus, ficou demonstrado que o ente municipal se beneficiou com o recebimento irregular de recursos do SUS, durante o exercício de 2013, em razão do lançamento de informações incorretas/registros fraudulentos relativos ao Programa de Saúde Bucal no Cadastro Nacional de Estabelecimentos de Saúde (CNES) no âmbito do Programa de Estratégia de Saúde da Família (ESF) .
Quanto à essa responsabilização do ente municipal, transcrevo trecho da instrução da unidade técnica à peça 70, no qual o tema foi tratado de forma apropriada:
18.3.1.2. Quanto à imputação de responsabilidade pelo débito relativo às impugnações decorrentes de comprovação insuficiente/registro fraudulento dos dados informados no CNES, deve-se observar o entendimento firmado no subitem 9.3.4 do Acórdão 1072/2017-TCU-Plenário - Relator Ministro Bruno Dantas, vazados nos seguintes termos:
9.3.4. nos casos de débito decorrente do recebimento irregular de recursos federais pelos estados, municípios ou Distrito Federal, em razão de eventuais incorreções nas informações prestadas pelo beneficiário, independentemente do destino final dado aos recursos repassados, cabe ao ente recebedor restituir o Fundo Nacional de Saúde, uma vez que não fazia jus ao repasse, podendo, ainda, haver aplicação de multa ao agente público causador da irregularidade;
18.3.1.3. Esse entendimento vem sendo aplicado pelo TCU em situações de dano ao erário decorrente de recebimento a maior de recursos do SUS em decorrência da prestação de informações incorretas/inverídicas relativas à execução de programas como o ESF lançadas em bancos de dados oficiais por agentes do ente federativo.
18.3.1.4. Considerando que a irregularidade relativa ao recebimento irregular de recursos federais enfrentada neste feito enquadra-se na hipótese tratada no referido acórdão, conclui-se que a responsabilidade pelos débitos relativos às inconsistências de informações no CNES deve incidir sobre o ente federado beneficiário.
Quanto às condutas dos demais responsáveis arrolados nestes autos (Srs. Jefferson Luís Pinheiro Sousa, Josivaldo de Jesus Veras, José Abrahan de Leopoldino da Silva e Sra. Antônia de Mesquita Silva) , deixo de julgá-las nesta etapa processual, diferindo essa análise para o momento de julgamento das contas do ente federado, de forma a evitar eventuais descompassos processuais.
	Ante todo o exposto, voto no sentido de que o Tribunal acolha a minuta de acórdão que ora submeto ao Colegiado.
TCU, Sala das Sessões, em 26 de abril de 2022.
Ministro JOÃO AUGUSTO RIBEIRO NARDES 
Relator